臺灣高等法院臺南分院刑事裁定
110年度毒抗字第954號
抗  告  人
即  被  告  陳柏盛

上列抗告人即被告因強制戒治案件，不服臺灣臺南地方法院110
年度毒聲字第1136號，中華民國110年11月15日裁定（聲請案號
：臺灣臺南地方檢察署110年度毒偵字第1106號、110年度聲戒字
第136號），提起抗告，本院裁定如下：
    主  文
抗告駁回。
    理  由
一、原裁定意旨略以：抗告人即被告甲○○前因施用第二級毒品案
    件，經依臺灣臺南地方法院110年度毒聲字第828號刑事裁定
    ，自民國110年10月5日起，至法務部○○○○○○○○附設勒戒所執
    行觀察、勒戒，經該所醫療人員評分，判定為有繼續施用毒
    品傾向等情，有法務部○○○○○○○○於110年11月10日以南所衛
    字第11000108460號函檢送之法務部○○○○○○○○附設勒戒處所
    受觀察勒戒收容人之「有無繼續施用毒品傾向」證明書及評
    估標準紀錄表在卷可佐。是本案抗告人經觀察、勒戒後，既
    認定有繼續施用毒品傾向，則聲請人即臺灣臺南地方檢察署
    檢察官聲請裁定將抗告人送至戒治處所施以強制戒治，於法
    有據，應予准許等語。
二、抗告意旨略以：本件原裁定無非係以法務部○○○○○○○○於110
    年11月10日以南所衛字第11000108460號函暨所附之「有無
    繼續施用毒品傾向評估標準紀錄表」，據以裁定令抗告人入
    戒治處所強制戒治；然醫師僅詢問抗告人家人是否有施用毒
    品、從事何工作及製作簡單之親屬關係表等，即斷定抗告人
    有繼續施用毒品傾向，未為詳盡之調查；又抗告人自行入所
    報到前，即已向公司申請短期留職停薪，所從事之工作並無
    法違法或可能涉及施用毒品，抗告人之家庭狀況正常，與家
    人關係密切，家中亦無其他親屬施用毒品，且於勒戒所內安
    份守已，無任何違規紀錄，倘僅憑抗告人之前科及醫師短暫
    會談所作之簡易評估，即認定抗告人有繼續施用毒品傾向，
    並裁定送強制戒治而長期剝奪抗告人之人身自由，並不符合
    比例原則。為此，不服原審裁定提起抗告，請求撤銷原審裁
    定，另為適當之裁定云云。
三、按「犯第10條之罪者，檢察官應聲請法院裁定，或少年法院
    （地方法院少年法庭）應先裁定，令被告或少年入勒戒處所
    觀察、勒戒，其期間不得逾2月」、「觀察、勒戒後，檢察
    官或少年法院（地方法院少年法庭）依據勒戒處所之陳報，
    認受觀察、勒戒人無繼續施用毒品傾向者，應即釋放，並為
    不起訴之處分或不付審理之裁定；認受觀察、勒戒人有繼續
    施用毒品傾向者，檢察官應聲請法院裁定或由少年法院（地
    方法院少年法庭）裁定令入戒治處所強制戒治，其期間為6
    個月以上，至無繼續強制戒治之必要為止。但最長不得逾1
    年」，毒品危害防制條例第20條第1項、第2項分別定有明文
    。
四、經查：
㈠、按有無繼續施用毒品傾向之評估標準，並非完全以受勒戒人
    勒戒後之結果為準，勒戒前之各種情況，仍應作為評估之依
    據。依勒戒處所評分說明手冊規定，係以「前科紀錄與行為
    表現」、「臨床評估」、「社會穩定度」，三項合併計算分
    數，每一大項皆有靜態因子與動態因子。而關於有無繼續施
    用毒品傾向之評估標準，法務部業於110年3月26日以法矯字
    第11006001760號函修正頒布「有無繼續施用毒品傾向評估
    標準紀錄表」、「有無繼續施用毒品傾向評估標準評分說明
    手冊」，上開評分說明手冊載明判定之原則：「受觀察勒戒
    人入所後，經過2週時間的觀察、勒戒，由處所及醫療人員
    依據其各項紀錄、資料及觀察勒戒期間之行為表現，加以評
    分。在勒戒人入所4至6週後，可再做一次評估以做必要之評
    分修正。每一大項皆有靜態因子與動態因子。先以靜態因子
    分數評分，靜態因子分數總分在60分（含）以上為『有繼續
    施用毒品傾向』；60分以下，與動態因子分數相加，如果總
    分在60分（含）以上，為『有繼續施用毒品傾向』」，又評估
    標準紀錄表及說明手冊中「前科紀錄與行為表現」之第1題
    及第3題之計分方式修正如下(餘無修正)：㈠第1項「毒品犯
    罪相關司法紀錄」：計分方式修正為每筆(次)5分，總分上
    限為10分；㈡第3項「其他犯罪相關紀錄」：計分方式修正為
    每筆(次)2分，總分上限為10分。是被告有無「繼續施用毒
    品傾向」，係依具體個案之臨床實務及相關事證等情綜合判
    定，有其相當之專業依據及標準，且涉及專門醫學，又衡酌
    強制戒治之目的，係為協助施用毒品者戒斷毒品之心癮及身
    癮所為之一種保安處分類型，而該評估標準係將與判斷有無
    繼續施用傾向之相關因素加以列舉及量化，適用於每一位受
    觀察、勒戒處分之人，具一致性、普遍性、客觀性，以利執
    法者判定受勒戒人有無繼續施用毒品傾向，倘其評估由形式
    上觀察，無擅斷或濫權等明顯不當情事，法院應予尊重。
㈡、抗告人前因施用第二級毒品案件，經臺灣臺南地方法院以110
    年度毒聲字第828號裁定送勒戒處所觀察、勒戒確定，於110
    年10月5日起執行觀察、勒戒，經執行單位法務部○○○○○○○○
    附設勒戒處所依前揭「新修正」之「有無繼續施用毒品傾向
    評估標準紀錄表」、「有無繼續施用毒品傾向評估標準評分
    說明手冊」，對抗告人進行評估，其結果為：⑴「前科紀錄
    與行為表現」部分合計為29分；⑵「臨床評估」部分合計為2
    8分；⑶「社會穩定度」部分合計為5分(另家人藥物濫用部分
    為「無」、0分)。以上⑴至⑶部分之總分合計為62分（靜態因
    子共計51分，動態因子共計11分），經綜合判斷評定為「有
    繼續施用毒品傾向」等情，有法務部○○○○○○○○110年11月10
    日南所衛字第11000108460號函暨所附之「有無繼續施用毒
    品傾向證明書」、「有無繼續施用毒品傾向評估標準紀錄表
    」(見110年度毒偵字第1106號卷第21-23頁)在卷足憑。而新
    修正之「有無繼續施用毒品傾向評估標準」既係法務部邀集
    專家學者暨相關機關研商後修正完竣，以因應本次毒品危害
    防制條例之修法意旨，且為一般受觀察勒戒處分人均一體適
    用，並無恣意、濫權情事，本院就此專業判斷自應尊重。而
    且依照評分說明手冊載明判定之原則，上述評估係該所相關
    專業知識經驗人士，於抗告人受觀察、勒戒期間，依其本職
    學識評估抗告人之「前科紀錄與行為表現」、「臨床評估」
    、「社會穩定度」等因子所為之綜合判斷，經科學驗證所得
    之結論，足徵上開證明書及評估標準紀錄表，係綜合個案之
    臨床實務及具體事證為評分，以判定抗告人有繼續施用毒品
    傾向，自形式上觀察，並無擅斷或濫權等明顯不當之情事，
    自得資為判斷抗告人有無繼續施用毒品傾向之證明。是自上
    開評定之評分結果觀之，已超過法務部所訂頒應評估為有繼
    續施用毒品傾向之分數標準，又非僅以抗告人之前科紀錄為
    評估之標準，足認抗告人確有繼續施用毒品之傾向，已達應
    施以強制戒治之標準，自有依法施以強制戒治以降低其再次
    施用毒品之危險性之必要。
㈢、抗告人雖認不應以其先前之前科紀錄，作為評估有無繼續施
    用毒品傾向之標準云云。惟查：毒品危害防制條例就初犯或
    3年後再犯施用第一、二級毒品罪者，所採機構內處遇之治
    療方式，為觀察、勒戒及強制戒治，亦即先將行為人送勒戒
    處所，施以短期生理治療及心理復健等處遇，以觀察其能否
    戒除毒癮，若認仍無法戒除，而有繼續施用毒品之傾向者，
    再令入戒治處所施以強制戒治，性質上為針對行為人將來危
    險所為預防、矯治措施之保安處分，以達教化與治療之目的
    。毒品戒除不易，尤其長期慣用毒品者所生「心癮」，甚難
    完全根除，須長期且持續之治療。而行為人之前科紀錄，客
    觀呈現是否長期慣用毒品之相關事實，自屬評估其有無施以
    強制戒治之重大考量因素，又於司法實務或醫學臨床上，具
    有毒品前科紀錄者，或因長期有機會接觸毒品，或因欲藉由
    毒品作用暫時隔絕現實環境，其反覆性、繼續性地再犯施用
    毒品犯行之機率，確實較沒有毒品前科者高，故法務部將前
    科紀錄列為評估有無繼續施用毒品傾向之評分標準之一，有
    其專業性之考量，法院應予尊重。本件抗告人前有毒品犯罪
    相關之司法紀錄多達8筆，其他犯罪相關紀錄1筆，另物質使
    用超過1年等情，此觀前開評分之「有無繼續施用毒品傾向
    評估標準紀錄表」即明，則勒戒處所於綜合評估後，認抗告
    人有繼續施用毒品之傾向，從形式上觀察，難認有何擅斷或
    濫權等明顯不當之情事。抗告意旨仍執前詞，指摘原裁定不
    當，並無可採。
五、綜上所述，原審依憑上開法務部○○○○○○○○110年11月10日南
    所衛字第11000108460號函暨所附之「有無繼續施用毒品傾
    向證明書」、「有無繼續施用毒品傾向評估標準紀錄表」，
    認抗告人經觀察、勒戒後，仍有繼續施用毒品傾向，檢察官
    之聲請，於法並無不符，依毒品危害防制條例第20條第2項
    規定，裁定抗告人令入戒治處所強制戒治，其期間為6個月
    以上，至無繼續強制戒治之必要為止，但最長不得逾1年，
    經核並無違誤。抗告意旨徒以前詞指摘原裁定不當，並無理
    由，應予駁回。
據上論斷，應依刑事訴訟法第412條，裁定如主文。
中　　華　　民　　國　　110 　年　　12　　月　　9 　　日
                  刑事第四庭    審判長法　官  郭玫利
                                      法　官  曾子珍
                                      法　官  陳金虎
以上正本證明與原本無異。
不得再抗告。
                                  　　書記官  蘇文儀
中　　華　　民　　國　　110 　年　　12　　月　　9 　　日